臺灣臺北地方法院民事判決　　　　　　 96年度簡上字第166號
上　訴　人　乙○○
訴訟代理人　楊貴森律師
被　上訴人　甲○○
上列當事人間請求返還不當得利事件，上訴人對於民國96年1 月
30日本院臺北簡易庭95年度北簡字第35884 號第一審判決提起上
訴，經本院於民國96年6月29日言詞辯論終結，判決如下：
    主  文
上訴駁回。
第二審訴訟費用新臺幣參仟玖佰柒拾伍元由上訴人負擔。
    事實及理由
一上訴人起訴主張：
  (一)伊於民國79年10月16日向被上訴人借款新臺幣（下同）
    300,000元，約定應於80年3月20日前還清，伊於81年9月3日
    匯款250,000元至被上訴人所有臺灣銀行營業部00000000000
    0 號帳戶內，以部分清償前開欠款。惟被上訴人受領該筆款
    項後，並未用以抵充前開借款，反而於92年12月16日以伊未
    清償前開300,000 元借款為理由，向臺灣桃園地方法院（下
    稱桃園地院）聲請核發支付命令，經該院於92年12月17日核
    發92年度促字第75187 號支付命令，伊於同年月25日收受前
    揭支付命令後，於同年月26日向該院聲明異議，視為被上訴
    人於聲請支付命令時，即為起訴（案列93年度壢簡字第 112
    號），嗣經桃園地院中壢簡易庭於93年3 月30日以伊未到庭
    而判決命伊給付被上訴人300,000 元及自92年12月16日起至
    清償日止按年息百分之5 計算之利息確定，被上訴人復持該
    確定判決，聲請強制執行伊財產，經桃園地院以93年度執字
    第16381 號執行受償完畢。惟被上訴人自承伊給付系爭
    250,000 元，係賠償80年4、5月間伊撞損被上訴人汽車之價
    值損失，被上訴人顯非以受償系爭借款之意思而受領該筆款
    項，在被上訴人無具體、積極證據證明伊負有賠償車損
    250,000元義務之情況下，被上訴人以受領車損賠償之意受
    領該250,000 元，即不生清償系爭借款之效力，自顯無法律
    上之原因，致伊受有損害，依民法第179條規定，被上訴人
    負有返還該筆款項予伊之義務。
  (二)原審駁回上訴人之訴，上訴人提起本件上訴，聲明求為：1.
    原判決廢棄；2.被上訴人應給付上訴人250,000 元，及自起
    訴狀繕本送達被上訴人翌日起至清償日止，按年息5%計算之
    利息。
二被上訴人則抗辯：
  (一)上訴人並未依約返還系爭借款，經伊提起前開清償借款訴訟
    ，上訴人復未到庭抗辯，致伊獲勝訴確定判決，因此造成之
    後續訴訟效應，上訴人應自行負責。且上訴人所謂已償還伊
    250,000 元，並非單純還款事件，蓋上訴人於80年4、5月間
    向伊借用價值680,000 元之車號AO－2218號裕隆汽車一輛，
    於高速公路泰山路段追撞前車，導致該車性能全毀而於隔年
    只使用4年即行報廢，上訴人於81年間給付伊250,000元，係
    賠償伊上開車輛價值減損之損害，與前開300,000 元借款並
    無關連，伊受領上訴人給付之250,000 元，自無不當得利可
    言等語。
  (二)被上訴人於原審提起反訴，請求上訴人給付486,000 元，原
    審駁回該反訴，未據被上訴人聲明上訴，已告確定。並於本
    院答辯聲明：上訴駁回。
三兩造不爭執之事實：
  (一)上訴人於79年10月16日向被上訴人借款300,000 元，約定應
    於80年3月20日前還清。上訴人於81年9月3日匯款250,000元
    至被上訴人所有臺灣銀行營業部000000000000號帳戶內。
  (二)被上訴人於92年12月16日以上訴人未清償前開借款為由，向
    桃園地院聲請核發支付命令，上訴人收受支付命令後於法定
    期間內聲明異議，視為被上訴人於聲請支付命令時即為起訴
    （案列93年度壢簡字第112 號），嗣經桃園地院中壢簡易庭
    以上訴人未到庭而一造辯論判決，於93年3 月30日判命上訴
    人給付被上訴人300,000 元，及自92年12月16日起至清償日
    止按年息百分之5 計算之利息確定。
  (三)被上訴人嗣持前開確定判決，向桃園地院聲請強制執行上訴
    人之財產（案列93年度執字第16381 號），上訴人在該院提
    起債務人異議之訴（案列94年度桃簡字第1258號），遭該院
    駁回確定，被上訴人乃受償完畢。
四得心證之理由：
  (一)按無法律上之原因而受利益，致他人受損害者，應返還其利
    益，雖有法律上之原因，而其後已不存在者，亦同；依債務
    本旨，向債權人或其他有受領權之人為清償，經其受領者，
    債之關係消滅，民法第179 條、第309條第1項分別定有明文
    。是債務人依債之本旨，向債權人為一部清償，經債權人受
    領者，債之關係於清償範圍內消滅，如債務人其後再按原有
    債權數額向債權人清償，經債權人受領，債權人前受領一部
    清償之法律上原因亦不因此而不存在（最高法院83年度台上
    字第2987號判決參照）。
  (二)上訴人於79年10月16日向被上訴人借用300,000 元，約定清
    償期為80年3月20日，上訴人於81年9月3日匯款250,000元至
    被上訴人所有臺灣銀行營業部000000000000號帳戶等情，為
    兩造所自認，被上訴人雖辯稱：上訴人給付伊250,000 元係
    為賠償撞毀伊車之損失云云，並以上訴人於前開桃園地院債
    務人異議之訴95年5月1日言詞辯論期日所為陳述為證。惟查
    ，被上訴人於前述桃園地院94年度桃簡字第1258號債務人異
    議之訴審理中，已自承：上訴人給付250,000元，係為清償
    系爭借款債務等語（見上開卷宗94年11月21日、95年3月6日
    言詞辯論筆錄）。又經本院勘驗該次言詞辯論期日之錄音光
    碟，該次庭訊之內容大意如下：上訴人當庭承認曾向被上訴
    人借用汽車，並發生車禍使該車受損，但未表明系爭
    250,000 元係用以賠償該車之損害，被上訴人則表示上訴人
    於車禍後雖已花費約10,000元修復該車外觀，惟該車隔年即
    報廢，其另受有損害，欲以該損害賠償金額與上訴人在該案
    之請求為抵銷，承辦法官表示被上訴人之抵銷抗辯有礙訴訟
    終結，被上訴人即表明將另就上開車損部分起訴等情（本院
    96年6月29日言詞辯論筆錄參照），益徵系爭250,000元並非
    被上訴人所指之車損賠償金，而係上訴人用以清償系爭借款
    債務之用。被上訴人上開所辯，無非卸責之詞，實不可取。
  (三)上訴人以清償前開借款之意，於81年9月3日匯款250,000 元
    至被上訴人所有之帳戶內，乃依債務本旨提出部分給付，並
    經債權人即被上訴人受領，前開借款債務在250,000 元之範
    圍內即告消滅，被上訴人受領該筆款項既係本於兩造間之消
    費借貸契約，且已生清償之效力，即有法律上原因，要非不
    當得利。上訴人嗣雖於桃園地院93年度執字第16381 號強制
    執行程序中另如數給付桃園地院93年度壢簡字第112 號判決
    所判命給付之金額，然上訴人上開另行清償之行為，亦不當
    然使原已依法清償並生清償效力，經被上訴人受領之
    250,000 元，嗣後又成為無法律原因之給付。是上訴人主張
    ：被上訴人自承其並非以受償系爭借款債權之意受領該
    250,000 元，故不生清償借款之效力，被上訴人應依民法第
    179 條規定，返還該筆款項予上訴人云云，自不足採。
五綜上所述，上訴人依不當得利之法律關係，請求被上訴人給付
  250,000 元，及自起訴狀繕本送達被上訴人翌日起至清償日止
  ，按年息百分之5 計算之利息，即屬無據，不應准許。原審為
  上訴人敗訴之判決，於法並無違誤。上訴意旨指摘原判決不當
  ，聲明廢棄，為無理由，其上訴應予駁回。
六本件事證已明，兩造其餘攻擊防禦方法及舉證，經本院審酌後
  ，認與判決結果無影響，爰不另一一論述，併予敘明。
七據上論結，本件上訴為無理由。依民事訴訟法第436條之1第3
  項、第449條第1項、第78條，判決如主文。
中　　華　　民　　國　　96　　年　　6 　　月　　29　　日
                  民事第六庭    審判長法　官　李昆曄
                                      法  官  邱  琦
                                      法  官  陳婷玉
以上正本係照原本作成。
本件不得上訴。
中　　華　　民　　國　　96　　年　　6 　　月　　29　　日
                                      書記官  詹雪娥
